臺灣高等法院臺南分院刑事判決　　　　　　 九十一年度上訴字第一二八號　 Ｃ
　　　上　訴　人
　　　即自訴人　　甲　○　○
　　　代　理　人　乙　○　○　律師
　　　被　　　告　丁　　　○
右上訴人因被告等偽造文書案件，不服臺灣臺南地方法院中華民國九十一年十月三日
第一審判決（九十年度自字第三四七號），提起上訴，本院判決如左：
      主      文
上訴駁回。
      理      由
一、自訴意旨略以：自訴人原在臺南縣仁德鄉○○村○○路○段一七二號經營保安保
    齡球館，嗣因另有事業，無法兼顧該球館之經營，乃於八十八年九月一日起將球
    館設備出租予孫顏龍，當時言明承租人不得以「保安保齡球館」名義營業，故孫
    顏龍另以「寶安保齡球館」向稅捐機關申請設立稅籍。丁○、丙○○於八十九年
    六月間，自稱係孫顏龍股東，前來與自訴人洽商，謂孫顏龍經濟困難，渠等願意
    接手經營，惟該二人明知保安保齡球館為自訴人營業商號，竟未得自訴人同意，
    偽以保安保齡球館名義，分別於八十九年六月二十六日與長榮管理學院第六屆日
    學生活動中心簽立「長榮學園消費折扣卡之特約廠商合約書」、八十九年九月四
    日與嘉南藥理科技大學簽立「保齡球校外教學合約書」、八十九年十月二日與長
    榮管理學院簽立「長榮管理學院八十九年度保齡體育課程校外教學合約書」，致
    生損害於自訴人，因認丁○、丙○○涉有刑法第二百十六條、第二百十條行使偽
    造私文書罪嫌云云。
二、按犯罪事實應依證據認定之，無證據不得推定其犯罪事實；又不能證明被告犯罪
    者，即應諭知無罪之判決，刑事訴訟法第一百五十四條、第三百零一條第一項分
    別定有明文。又認定不利於被告之事實，須依積極證據，苟積極證據不足為不利
    於被告事實之認定時，即應為有利於被告之認定，更不必有何有利之證據（最高
    法院三十年上字第八一六號判例參照）。再事實之認定，應憑證據，如未能發現
    相當證據，或證據不足以證明，自不能以推測或擬制之方法，為裁判基礎（最高
    法院四十年台上字第八六號判例參照）。又告訴人之告訴，本以使被告受刑事訴
    追為目的，故其陳述是否與事實相符，自應調查其他證據，以資審認，苟其所為
    攻擊之詞，尚有瑕疵，則在此瑕疵未予究明以前，即不能遽採為斷罪之基礎（最
    高法院五十二年台上字第一三００號、六十一年台上字第三０九九號判例參照）
    。此在自訴之情形，亦應為相同之解釋。又按刑法第二百十條偽造文書，以無製
    作權之人冒用他人名義而製作該文書為構成要件；又刑法處罰偽造文書罪之主旨
    ，乃保護文書之實質真正，故不僅作成之名義人須出於虛捏或假冒，即文書之內
    容，亦必出於虛構，始負偽造之責任（最高法院二十四年上字第五四五八號及二
    十年上字第一０五０號判例可資參照）。換言之，刑法第二百十條所謂之「偽造
    」，兼採形式主義與實質主義二者之要義，指形式上無製作權而冒名製作，且實
    質上其內容係屬虛偽不實者，始克稱之。
三、本件自訴人認被告丁○、丙○○涉有偽造文書罪嫌，無非係以其所指訴及臺南縣
    營業人銷售額與稅額申報書、臺南縣稅捐稽徵處營業稅繳款書、各類所得扣繳暨
    免扣繳憑單申報書、各類所得扣繳暨免扣繳憑單、「保安保齡球館」開立給「寶
    安保齡球館」之租金收入統一發票、讓渡書、長榮學員消費折扣卡之特約廠商合
    約書、保齡球校外教學合約書（嘉南藥理科技大學）及長榮管理學院八十九學年
    度保齡球體育課程校外教學合約書，為其所憑論據。
四、訊之被告丁○、丙○○則堅決否認有右揭犯行，均辯稱：孫顏龍向自訴人承租保
    齡球館經營時，即係以「保安保齡球館」名義對外營業，所以孫顏龍將保齡球館
    讓渡給伊等經營時，伊等仍沿用「保安保齡球館」名義經營，且此期間自訴人對
    於孫顏龍及伊等以「保安保齡球館」名義營業亦未為反對，故伊等以「保安保齡
    球館」名義與學校簽訂契約，並無偽造文書可言等語。
五、經查自訴人於八十八年九月一日將設於臺南縣仁德鄉○○路○段一七二號之「保
    安保齡球館」，其中一樓營業場所及所有設備出租予孫顏龍經營使用，嗣經自訴
    人同意，孫顏龍於八十九年五月二十五日再將該保齡球館經營使用權讓渡予被告
    丁○、丙○○等情，業據被告及自訴人陳明在卷，復有自訴人與孫顏龍所簽訂房
    屋租賃合約書及孫顏龍與被告丁○簽訂之讓渡書影本各一份可證，堪信屬實。準
    此被告二人乃繼受孫顏龍與自訴人間租賃契約所生之權利義務關係，洵堪認定。
六、本件自訴人與孫顏龍所簽定之租賃契約內容，應僅就保安保齡球館所在房屋與設
    備等約定為租賃之標的物，似不及於「保安保齡球館」之商號名稱或服務標章使
    用權。惟孫顏龍自八十八年九月一日起以「保安保齡球館」名義對外營業，被告
    等則自八十九年五月二十五日起接手，仍延續使用「保安保齡球館」名義，亦為
    雙方不爭之事實。然而自孫顏龍承租該保齡球起，球館內外店招均嵌立「保安
    保齡球館」之名，有照片數幀附卷可證。另自訴人與被告於八十九年十一月二十
    四日共同簽立切結書，同意協力廠商取回球館內之設備，亦係以「保安保齡球館
    」名義為之。又自訴人之妻蘇亞美則在球館二樓工作，被告等繳付之租金，亦由
    蘇亞美所收取，均據被告丁○陳明在卷，自訴人亦不否認上情。以此論之，自訴
    人自被告等接手經營起，即知被告使用「保安保齡球館」名義對外營業，自訴人
    全然未加阻止，自訴人指稱迄雙方訴訟後始知上情云云，顯非可採。又依右開租
    賃契約書之約定，故未約定承租範圍及於「保安保齡球館」之商號名稱或服務標
    章之使用權，惟孫顏龍、被告等長期使用「保安保齡球館」名稱對外營業，自訴
    人明知上情，竟全不加阻止，任令孫顏龍及被告長期使用，且仍未表示反對使用
    之意，而續行收租並於使用上開名義之切結書上簽名同意，已足認自訴人默示同
    意被告使用上開名稱對外營業。自訴人指稱並未同意或授權被告使用云云，亦非
    可採。
七、本件自訴人所指被告涉嫌偽造之三份合約書，其中「長榮學員消費折扣卡之特約
    廠商合約書」乃孫顏龍於八十九年六月二十六日與長榮管理學院第七屆日學生活
    動中心所簽立，有該合約書一張在卷可稽，該契約既非被告等所簽訂，自訴人指
    被告此部分亦涉有偽造文書犯行，顯有誤會。至其餘被告等與嘉南藥理科技大學
    及與長榮管理學院簽訂合約書，均係延續自訴人前自八十六年間與該兩所學院簽
    訂之契約內容，由被告等以換約之方式簽訂，有合約書數份附卷可憑。被告所簽
    訂之合約書上固亦係用「保安保齡球館」名義，並加蓋「保安保齡球館」橡皮戳
    章，惟自訴人既默示同意被告等使用「保安保齡球館」名義，即難認被告等有何
    偽造文書之犯行。
八、至於孫顏龍雖以「寶安保齡球館」向稅捐機關申報稅籍，應屬區分營業稅捐應由
    何人繳納而已，否則自訴人豈有於簽署在「保安保齡球館」寄放物品切結書時仍
    然與被告共同使用「保安保齡球館」名稱（詳原審卷第八七至九七頁），是自訴
    人指稱孫顏龍以「寶安保齡球館」為商號名稱，顯然明知不得使用「保安保齡球
    館」名義一節，亦無可採。
九、綜上所述，被告所辯，殆與事實相符，堪予採信，自不得單憑自訴人片面且有瑕
    疵之指訴，遽認被告有其所指犯行。此外，復查無其他積極證據足認被告二人確
    有偽造文書犯行，被告被訴偽造文書罪嫌，應屬不能證明，原審因予諭知無罪，
    經核於法並無不合。上訴意旨，仍執前詞，指摘原判決不當，為無理由，應予駁
    回。
十、被告丁○經合法傳喚，無正當理由不到庭，爰不待其陳述逕行判決。
據上論斷，應依刑事訴訟法第三百六十八條、第三百七十一條，判決如主文。
中    華    民    國      九十一      年      十二      月    二十四    日
                                  臺灣高等法院臺南分院刑事第一庭
                                      審判長法官  茆    臺    雲
                                            法官  蔡    長    林
                                            法官  李    文    福
右正本證明與原本無異。
如不服本判決，應於判決送達後十日內向本院提出上訴狀，其未敘述理由者並應於提
出上訴狀後十日內向本院補提理由書（應附繕本)。
                                      法院書記官  李    良    倩
中    華    民    國      九十一      年      十二      月    二十五    日
